臺灣高等法院刑事判決
110年度上易字第325號
上  訴  人  臺灣士林地方檢察署檢察官
被      告  蔡忠勇



上列上訴人因被告違反毒品危害防制條例案件，不服臺灣士林地
方法院109年度易字第564號，中華民國110年1月6日第一審判決
（聲請簡易判決處刑案號：臺灣士林地方檢察署109年度毒偵字
第643號），提起上訴，本院判決如下：
    主  文
上訴駁回。
    理  由
一、經本院審理結果，認第一審不經言詞辯論，逕對被告甲○○諭
    知不受理之判決，並單獨宣告沒收銷燬扣案之第二級毒品甲
    基安非他命2包（合計驗餘淨重1.9558公克），核無不當，
    應予維持，並引用第一審判決書記載之證據及理由（如附件
    ）。
二、檢察官上訴意旨略以：毒品危害防制條例（下稱毒品條例）
    第35條之1立法理由載明：「關於具體案件適用新舊法之說
    明如下：若該等案件於修正施行前已繫屬於法院或少年法院
    （地方法院少年法庭）者，為求程序之經濟，法院或少年法
    院（地方法院少年法庭）應依修正施行後之規定處理，即應
    依職權為觀察、勒戒或強制戒治之裁定。依修正施行後之規
    定，受觀察、勒戒人無繼續施用傾向者或強制戒治期滿後，
    應為不起訴處分或不付審理之裁定者，法院或少年法院（地
    方法院少年法庭）應為免刑之判決或不付審理之裁定。」。
    本案被告所涉施用第二級毒品案件係於修正後之毒品條例施
    行前提起公訴並繫屬原審法院，揆諸上開見解，縱原審認該
    案距離最近一次觀察、勒戒執行完畢釋放日已逾3年，亦應
    逕為觀察、勒戒裁定，尚非逕為不受理判決。且附命完成戒
    癮治療之緩起訴處分，係屬檢察官於偵查中之職權，犯施用
    第一、二級毒品之罪者，檢察官於偵查中本會合義務裁量被
    告應以毒品條例第24條附命完成戒癮治療之緩起訴處分抑或
    以同條例第10條提起公訴，檢察官既已選擇提起公訴，即代
    表檢察官於該案已就被告是否適合給予附命完成戒癮治療之
    緩起訴處分為裁量，原審認無從替代檢察官為上開合義務性
    之裁量處遇，而認本件起訴程序違背規定，逕而不適用毒品
    條例第35條之1規定，除似誤解檢察官於偵查中之職權行使
    現況外，亦有判決違背法令云云。惟查：
　㈠最高法院刑事大法庭已於民國109年11月18日以109年度台上
    大字第3826號裁定宣示：109年1月15日修正公布、同年7月1
    5日施行之毒品條例第20條第3項規定，犯第10條之罪於觀察
    、勒戒或強制戒治執行完畢釋放後，3年後再犯第10條之罪
    者，適用本條前2項之規定。上開所謂「3年後再犯」，只要
    本次再犯（不論修正施行前、後）距最近1次觀察、勒戒或
    強制戒治執行完畢釋放，已逾3年者，即該當之，不因其間
    有無犯第10條之罪經起訴、判刑或執行而受影響。本案被告
    施用第二級毒品之時間為109年3月31日，距其最近一次強制
    戒治執行完畢釋放時（即103年7月14日），已逾3年，縱其
    間曾於105年間多次因犯施用第一級或第二級毒品罪經起訴
    、判刑或執行，然依前開說明，仍應依修正後之毒品條例第
    20條第3項、現行第24條等規定，由檢察官視被告個案情形
    而為「觀察、勒戒」或「附條件緩起訴（含戒癮或毋庸戒癮
    之條件）」之多元處遇。檢察官於上開毒品條例修正前聲請
    簡易判決處刑，程序固未違背當時之規定，然嗣後毒品條例
    已修正施行，法院無從替代檢察官為上開合義務性之裁量處
    遇，應認起訴程序違背規定，且無從補正。
　㈡至事實審法院就此類「3年後再犯」案件應否依職權裁定令被
    告入勒戒處所觀察、勒戒？經最高法院刑事第五庭徵詢該院
    其他各庭，多數同意「法院是否依職權裁定觀察、勒戒，或
    以起訴程序違背規定，而為不受理判決，『應個案具體裁量』
    」之見解或結論，亦即法院經綜合審酌個案施用毒品之情形
    （如施用之動機、方式、次數、有無多種毒品混用等）、被
    告之品德及素行（如前經觀察勒戒、強制戒治、戒癮治療或
    判刑等情形）、生活狀況（如家庭環境、學業及工作情形、
    有無在監在押等）、社會支援（如當地有無適當醫療機構、
    相關社福團體等）及將來執行方式暨其意願（刑事訴訟法第
    253條之2第2項參照）等相關因素，為整體判斷後：⒈倘認以
    實施觀察、勒戒為適當，或個案縱經檢察官重新裁量後採命
    附條件緩起訴處分之可能性不高（例如：被告不同意緩起訴
    、現在或即將執行長期徒刑），致重啟處遇程序顯欠缺實益
    者，自得依毒品條例第35條之1第2款之授權規定，逕裁定觀
    察、勒戒，以求程序之經濟。⒉修法後已賦予檢察官視個案
    不同而為觀察、勒戒或附條件緩起訴（含戒癮或毋庸戒癮之
    條件）之多元處遇，於被告並無不利，法院審酌上開情況，
    認逕予裁定觀察、勒戒，對被告顯屬不利或有失公平，宜由
    檢察官再行斟酌者，得認起訴程序違背規定，且無從補正而
    為不受理判決，以維被告之利益（最高法院109年度台抗大
    字第1771號裁定意旨參照）。本院審酌被告個案情形為整體
    判斷後，認逕依職權裁定觀察、勒戒，對被告顯屬不利且有
    失公平，宜由檢察官再行斟酌，以維被告之利益。
　㈢綜上所述，檢察官上訴仍執前詞，指摘原判決不當，為無理
    由，應予駁回，並不經言詞辯論為之。
據上論斷，應依刑事訴訟法第368條、第372條、第373條，判決
如主文。
中　　華　　民　　國　　110 　年　　2 　　月　　18　　日
                  刑事第十六庭  審判長法　官  葉騰瑞
                                      法　官  廖紋妤
                                      法　官  陳芃宇
以上正本證明與原本無異。
不得上訴。
                                      書記官  李佳芬
中　　華　　民　　國　　110 　年　　2 　　月　　19　　日